臺灣桃園地方法院民事判決　　　　　　　96年度訴字第1016號
原　　　告　日盛國際商業銀行股份有限公司
法定代理人　丁○○
訴訟代理人　甲○○
　　　　　　丙○○
被　　　告　乙○○
兼　訴　訟　戊○○
代　理　人
上列當事人間請求撤銷贈與等事件，於民國96年8 月27日辯論終
結，本院判決如下：
    主  文
被告戊○○、乙○○就附表所示不動產，於民國九十五年七月二
日所為贈與之債權行為，及於民國九十五年八月二日經桃園縣平
鎮地政事務所為所有權移轉登記之物權行為，均予撤銷。
被告乙○○應將前項不動產所有權移轉登記塗銷。
訴訟費用由被告負擔。
    事實及理由
一、原告起訴主張：訴外人三穎科技股份有限公司（以下稱三穎
    公司）於民國95年4 月27日邀同被告戊○○為連帶保證人，
    與原告簽訂授信總額度約定書，約定在新台幣（下同）2,40
    萬元之範圍內，自95年4 月27日起至98年4 月27日止授信，
    並約定任何1 筆債務不依約清償本息，對債權人所負債務即
    喪失期限利益。嗣後三穎公司於95年4 月27日依前述契約約
    定，向原告借款240 萬元，並自借款日起依年金法計算月付
    金，共分36期按期平均攤還本息，詎料系爭借款除獲償本金
    676,517 元及至96年3 月27日止之利息外，尚欠本金1,723,
    483 元及自96年3 月28日起算之利息，原告屢經催討均未獲
    償，三穎公司已喪失期限利益，，被告戊○○應連帶負清償
    之責，詎被告戊○○為規避清償責任，竟於95年8 月2 日將
    其所有如附表所示之不動產（以下稱系爭不動產），無償贈
    與並移轉登記予被告乙○○，其等前開無償行為，顯已害及
    原告權益。為此，依據民法第244 條第1 項、第4 項規定，
    訴請撤銷被告間就係爭不動產所為之贈與債權行為及移轉所
    有權之物權行為，被告乙○○並應塗銷所有權移轉登記以回
    復登記為被告羅宗吉所有等語，而聲明求為判決如主文第1
    、2 項所示。
二、被告則以：被告2 人係夫妻，婚後於81年9 月間共同出資購
    買系爭不動產，僅暫時登記在被告戊○○名下，嗣後被告戊
    ○○增加投資，為平衡被告人財產，2 人合意將系爭不動產
    移轉與被告乙○○所有，該財產既係被告2 人婚後取得，非
    屬被告戊○○所有，被告乙○○係取回自己原有財產，而非
    自被告戊○○無償受讓系爭不動產云云置辯，並聲明求為判
    決：原告之訴駁回。
三、茲原告主張依據民法第244 條第1 項、第4 項規定，訴請撤
    銷被告間就係爭不動產所為之贈與債權與物權行為，及請求
    被告乙○○塗銷所有權移轉登記，被告則以前開情詞置辯。
    本院判斷如下：
(一)、原告主張系爭不動產原於81年9 月23日登記為被告戊○○所
    有，於95年8 月2 日以贈與為所有權移轉登記之原因，向桃
    園縣平鎮地政事務所申辦所有權移轉登記，經當日以95平資
    字第123270號收件後辦理登記。三穎公司前於95年4 月27
    日向原告借款240 萬元，約定借款期間自同日起至98年4 月
    27日止，被告戊○○為其連帶保證人，三穎公司屆期未依約
    清償，迄今尚欠本金1,723,483 元及利息、違約金未償等事
    實有授信約定書、授信動用申請書、放款帳務明細資料查詢
    結果、土地及建物登記謄本及異動索引、台灣省建築物造價
    標準規定各1 紙可憑，且為兩造所不爭執，均堪認為真實。
(二)、按債務人所為無償行為，有害及債權者，債權人得聲請法院
    撤銷之。債權人依第1 項或第2 項之規定撤銷時，得並聲請
    命受益人或轉得人回復原狀，民法第244 條第1 項、第4 項
    分別定有明文。即債務人為無償行為時，已有債務存在，而
    有害於債權人之債權者，債權人可依據民法第244 條第1 項
    規定行使撤銷權，其所為撤銷之效力及於債務人與受益人間
    之債權與物權行為（最高法院48年度台上字第1750號判例意
    旨參照），並得直接請求受益人回復原狀。且連帶債務人對
    於債權人應各負全部給付之責，是在債務未受清償前，連帶
    債務人中之1 人所為之詐害行為，債權人自得對之依民法第
    244 條第1 項、第2 項之規定撤銷之，至於主債務人及其他
    連帶債務人有資力與否，在所不問（參照最高法院88年度台
    上字第1302號判決要旨）。
(三)、本件被告2 人就系爭不動產向地政機關申辦所有權移轉登記
    ，乃基於渠等於申辦時所檢附之95年4 月13日贈與契約而為
    ，則被告間就系爭不動產所為上開所有權移轉登記之物權行
    為，即係出於贈與契約之無償行為。被告雖抗辯其等就系爭
    不動產原為共有關係，嗣後協議系爭不動產歸被告乙○○所
    有云云，然系爭不動產自始即登記為被告戊○○所有，又前
    開登記謄本可參，被告抗辯該不動產事實上為被告2 人共有
    ，對此事實自應予舉證，然被告始終未能提出任何證據以實
    其說，自難認其抗辯為可採，原告主張被告等以贈與為原因
    所為系爭不動產之所有權移轉登記，係無償行為，應堪採信
    。
(四)、次按債務人之責任財產，為其債務之共同擔保，就其財產所
    為無償法律行為，無論係積極減少財產或消極增加債務，致
    債權人之債權陷於清償不能、困難或遲延之狀態，即債務人
    無資力者，應認為有害於債權。被告戊○○於95年5 月24日
    時，依卷附財政部台灣省北區國稅局財產歸屬資料清單顯示
    ，除系爭不動產及對於三穎公司之投資外，另有投資敦南科
    技股份有限公司、群益證券股份有公司、寶來證券股份有公
    司、健和興端子股份有公司、智寶電子股份有公司等5 家公
    司共計266,730 元，顯見被告戊○○財產已不足以清償所欠
    債務，即已陷於無資力。
(五)、被告戊○○陷已於無資力，被告就系爭不動產於95年7 月2
    日所為贈與契約之債權行為，及於同年8 月2 日經桃園縣平
    鎮地政事務以95年平資字第123270號收件完成登記之所有權
    移轉登記物權行為，既屬無償之法律行為而有害於債權，原
    告主張依據首揭民法第244 條第1 項規定，訴請撤銷該等行
    為，於法即無不合。
(六)、被告乙○○為上述贈與及所有權移轉行為之受益人，該等法
    律行為既經原告撤銷，依據前揭民法第244 條第4 項規定，
    原告得聲請命被告乙○○回復原狀，且不以被告乙○○受益
    時明知有撤銷原因為限，原告本此聲請命被告乙○○應將該
    等所有權登記塗銷，以回復登記為被告戊○○所有之原狀，
    要屬有據。
四、從而，原告主張依據民法第244 條第1 項、第4 項規定，訴
    請判決將被告戊○○、乙○○就系爭不動產，於95年7 月2
    日所為贈與契約之債權行為，及於同年8 月2 日經桃園縣平
    鎮地政事務所所為之所有權移轉登記物權行為，均予撤銷，
    併請求被告乙○○將其就系爭不動產所為前開所有權移轉登
    記塗銷，均有理由，應予准許。至兩造其餘攻擊防禦方法，
    經核均無礙於本件之判斷，於茲不贅。
五、據上論結，本件原告之訴為有理由，依民事訴訟法第78條、
    第85條第1 項前段，判決如主文。
中　　華　　民　　國　　96　　年　　9 　　月　　26　　日
                  民事第一庭    法　官　卓立婷
以上正本是依原本作成。
如對本判決不服，請於收受判決20日內提起上訴。
中　　華　　民　　國　　96　　年　　9 　　月　　26　　日
                                書記官  冒佩妤
附表：
┌─┬───────────┬───┬──┬───┬──────┬────┬──────┐
│  │土地坐落              │地號  │地目│面積  │所有權人及權│登記日期│權狀字號    │
│  ├─────┬──┬──┤      │    ├───┤利範圍      │        │            │
│土│市縣鄉鎮區○段  │小段│      │    │平方公│            │        │            │
│地│          │    │    │      │    │尺    │            │        │            │
│標├─────┼──┼──┼───┼──┼───┼──────┼────┼──────┤
│示│平鎮市    │東北│    │91-67 │建  │44.67 │乙○○      │95.08.02│95桃平資字第│
│  │          │    │    │      │    │      │全部        │        │13197號     │
│  ├─────┼──┼──┼───┼──┼───┼──────┼────┼──────┤
│  │平鎮市    │東北│    │499-13│建  │18.52 │乙○○      │95.08.02│95桃平資字第│
│  │          │    │    │      │    │      │全部        │        │13198號     │
└─┴─────┴──┴──┴───┴──┴───┴──────┴────┴──────┘
┌─┬───┬──────────────┬──────┬─────┬────┬────┬────┐
│建│      │建物門牌                    │建物坐落    │建物層次  │附屬建物│所有權人│登記日期│
│  │建號  ├──────────────┼──┬───┼─────┼────┤及權利範│及權狀字│
│物│      │桃園縣平鎮市○○路654巷29號 │段  │地號  │面積㎡    │ 面積㎡ │圍      │號      │
│  │      │                            │    │      │          │        │        │        │
│標├───┤                            ├──┼───┼─────┼────┼────┼────┤
│  │789   │                            │東北│91-67 │1 層：37.8│陽台：  │乙○○  │95.08.02│
│示│      │                            │    │499-13│2 層：37.8│   13.69│全部    │95桃平資│
│  │      │                            │    │      │3 層：37.8│平台：  │        │字第5486│
│  │      │                            │    │      │4 層：    │    8.37│        │號      │
│  │      │                            │    │      │     14.99│雨遮：  │        │        │
│  │      │                            │    │      │地下層：  │    7.92│        │        │
│  │      │                            │    │      │      32.4│        │        │        │
└─┴───┴──────────────┴──┴───┴─────┴────┴────┴────┘
